【裁判字號】    94,上易,716
【裁判日期】    950124
【裁判案由】    確認僱傭關係存在
【裁判全文】
臺灣高等法院民事判決                 94年度上易字第716號
上  訴  人  私立蘭陽技術學院
法定代理人  甲○○
訴訟代理人  余鑑昌律師
被  上訴人  乙○○
                      台北市○○○路3號7樓之4(天母國際
                        大樓)
上列當事人間請求確認僱傭關係存在事件，上訴人對於中華民國
94年7月1日臺灣宜蘭地方法院93年度訴字第103號第一審判決提
起上訴，本院於95年1月10日言詞辯論終結，判決如下：
    主  文
原判決關於命上訴人給付逾新台幣伍拾參萬參仟零捌拾伍元本息
部分及該部分假執行之宣告暨訴訟費用之裁判均廢棄。
上開廢棄部分，被上訴人在第一審之訴及假執行之聲請駁回。
其餘上訴駁回。
第一、二審訴訟費用由上訴人負擔拾分之玖，餘由被上訴人負擔
。
    事  實
甲、上訴人方面：
壹、聲明：
一、原判決廢棄。
二、上開廢棄部分，被上訴人第一審之訴及假執行聲請均駁回。
貳、陳述：除與原判決記載相同者外，補稱略以：
一、被上訴人90年10月3日永和郵局存證信函第996號，載以不合
    理之條件應聘，自難以此遽論被上訴人有接聘之明示意思表
    示。
二、被上訴人之薪資結構包括原保俸、學術研究費，另被上訴人
    未到校接聘而未到校授課。 縱其得請求薪資，應將代課費
    用及教育人員學術研究費予以扣除。
乙、被上訴人方面：
    被上訴人未於言詞辯論期日到場，亦未提出書狀為何聲明或
    陳述。
    理  由
一、被上訴人經合法通知未於言詞辯論期日到場，核無民事訴訟
    法第386條各款所列情形，爰依上訴人之聲請，由其一造辯
    論而為判決。
二、被上訴人起訴主張：其自民國88學年度（即88年8月1日）起
    任職於上訴人（90.8.1改制前之復興工專）為共同科專任講
    師。被上訴人於90學年度（90.8.1）開始後，未接獲上訴人
    所發之專任講師聘書，卻於90年8月8日及同月20日收受上訴
    人前任校長魏文雄之存證信函要求其於90年8月30日前自動
    提出辭呈。被上訴人就上訴人90學年度學校發聘事宜所為措
    施，向上訴人之教師申訴評議委員會（下稱上訴人教申會）
    提起申訴，遭該教申會91.1.30評議書決定駁回，被上訴人
    不服，向教育部中央教師申訴評議委員會（下稱中央教申會
    ）提出再申訴，該會以91年6月24日再申訴評議書決定上訴
    人教申會「原評議決定」不予維持，要求上訴人教申會另為
    適法之評議。上訴人教申會91年11月27日評議書決定仍將上
    訴人之申訴駁回，被上訴人再向中央教申會提起再申訴，該
    會以92年4月21日再申訴評議書決定「上訴人90學年度教師
    評審委員會第4次會議決議『解除』89學年度教評會第10次
    會議「續聘」乙○○講師之決議，暨上訴人教師申評會原評
    議決定均不予維持，學校應於2個月內另為適法之處置。」
    ，但上訴人並未再為適法之處置。上訴人89學年度教評會第
    10 次會議既已決議90學年度起續聘被上訴人，兩造間90學
    年度之僱傭關係即已存在，上訴人之法定代理人即應依正常
    程序發聘，上訴人前法定代理人魏文雄以個人名義於90.8.8
    寄發存證信函予被上訴人，要求被上訴人「於90.8.14前對
    前項違反聘約之情節及教學服務成績低落狀況提出書面報告
    說明，本校再決定是否續聘」云云，與教師法第14條第1項
    規定不符，上訴人違法終止兩造間之僱傭關係，不生效力，
    被上訴人仍得依據兩造間之僱傭契約法律關係請求上訴人給
    付90 學年度（即90年8月1日起至91年7月31日止）之薪資。
    上訴人於89年1月起至89年12月止，發給被上訴人薪資總計
    新台幣（下同）74萬4951元，以此計算90學年度之薪資，扣
    除被上訴人於他處服勞務所得之13萬2675元後，請求上訴人
    給付60萬7325元及自93年4月23日更正聲明聲請狀送達翌日
    起至清償日止，按週年利率5%計算之利息。
    上訴人對被上訴人於88學年度即任職於上訴人（90.8.1改制
    前之復興工專）擔任共同科專任講師，及上訴人未發給被上
    訴人90年度聘書，被上訴人因而向上訴人教申會申訴，上訴
    人教申會之評議決定經中央教申會撤銷等情不爭執。但辯以
    上訴人91學年度第8次（92.6.5）教師評審委員會（下稱上
    訴人教評會）決議被上訴人之作為符合上訴人學校聘約第12
    條規定，上訴人係依學校聘約第12條規定終止僱傭契約。被
    上訴人以90.10.3函謂「因此，校方若肯定繼續聘請本人為
    90 學年度專任講師，首先，請將本人88、89學年度考績，
    改為甲等，其次，請立刻將8月、9月二月份薪資撥至本人銀
    行帳戶，並逕將聘書以掛號寄至本人戶籍地址，本人於收到
    考核通知，及聘書、薪資後，將在一星期之內回覆。」云云
    ，被上訴人該函為拒絕原要約而為新要約，據此，上訴人拒
    絕新要約，兩造意思表示既未合致，上訴人終止兩造僱傭契
    約即屬有據。縱認上訴人應給付被上訴人薪資，惟查被上訴
    人之薪資結構包括原保俸2萬5825元、學術研究費2萬9655元
    ，被上訴人未到校授課，其並無月支學術研究費之權利，另
    被上訴人未到校領取聘書為免損及學生受教權，學校全年支
    出代課費用27萬2166元亦應扣除等語。
    （原審為上訴人敗訴之判決，上訴人提起上訴。）
三、查本件被上訴人原為復興工商專科學校，90.8.1改制為私立
    蘭陽技術學院。被上訴人自88學年度（即88年8月1日）起，
    在上訴人學校任職共同科專任講師。被上訴人為上訴人90
    學年度（90.8.1.-91.7.31）發聘事宜所為措施，於90.9.21
    向上訴人教申會提起申訴，上訴人教申會以91.9.30申訴字
    第90002號評議書決定被上訴人90學年度發聘措施申訴駁回
    。被上訴人不服該評議決定，另向中央教申會提出再申訴，
    該會以91年6月24再申訴評議書決定「上訴人教申會原『評
    議決定』不予維持，該會應依本評議書之意旨，另為適法之
    評議決定。」，上訴人教申會嗣以91年11月27日91蘭申評字
    第91002號評議書決定「乙○○申訴駁回」，被上訴人不服
    向中央教申會提起再申訴，經該會以92年4月21日再申訴評
    議書決定「「上訴人90學年度教師評審委員會第4次會議決
    議『解除』89學年度教評會第10次會議『續聘』乙○○講師
    之決議，暨上訴人教師申評會原評議決定均不予維持，學校
    應於2個月內另為適法之處置。」，上訴人92年6月5日91 學
    年度第9次教評會決議「被上訴人之作為符合上訴人學校聘
    約第12條『本聘約期滿未接受新聘書者，即為不接受續聘』
    之規定」，上訴人教申會未再另為處置等情，有被上訴人提
    出之上開上訴人教申會、中央教申會評議書，及上訴人提出
    之上訴人教評會會議紀錄可稽，且為兩造所不爭執，堪認為
    真正。
四、被上訴人主張兩造間90學年度間之僱傭關係存在，請求上訴
    人給付其90學年度（即90.8.1-91.7.31止）薪資74萬4951元
    ，扣除被上訴人於他處服勞務所得13萬2675元之餘額60萬
    7325元。上訴人則否認兩造間於90學年度有僱傭關係，並以
    上開情詞置辯。茲審酌被上訴人之請求是否有理由：
(一)、兩造間於90學年度（90.8.1-91.7.31）有無僱傭關係存在：
１、按教師法第11條第3項規定「專科以上學校教師之聘任分別
    依大學法及專科學校法之規定辦理。」，第14條規定「教師
    聘任後除有下列各款之一者外，不得解聘、停聘或不續聘。
    」。專科學校法第8條第1項規定「專科學校教師分教授、副
    教授、講師、助教四級，由校長聘任；」。大學法第19條第
    1項規定「大學教師之聘任，分為初聘、續聘及長期聘任三
    ；…。初聘、續聘及長期聘任資格等有關規定，應依相關法
    律規定辦理。」
２、上訴人學校雖於90.8.1改制為私立蘭陽技術學院，惟其仍延
    用原「教師聘任、待遇、服務規」（88.8.18訂定實施，下
    稱上訴人教師聘任規則），此見上訴人提出之上開規則即明
    （見原審卷第51頁）。查該規則第4條規定「本校聘任合格
    之專任教師，均經各科教師評審委員會及本校教師評審委員
    會審議通過後，由校長就合格之人員中聘任之。」，第10條
    規定「教師聘任之聘期均為一年。」，第11條規定「教師接
    到聘書後，應在一週內填寫應聘書送交人事室，逾期未填送
    者視為不應聘。如不應聘，應在一週內將所發聘書退還人事
    室註銷。如不退回聘書，該聘書亦屬無效。」，第13條規定
    「本校教師如有1.教師法第14條或教育人員任用條例第31條
    之情事者。2.一學期缺課而未於學期結束前補課達三次以上
    者。3.一學年曠職累計達五日者。情事之一者，得提請教師
    評審委員會議通過，並報請教育部核准後，予以停聘、不續
    聘或解聘。」，第17條規定「本校因故解聘、停聘或不續聘
    教師，應於解聘、停聘或不續聘之日起一個月前以書面通知
    之。」，上訴人聘約第1條規定「本校教師須遵守聘約規定
    ，如有違反本聘約規定，或有損校譽與師道，怠惰職務者，
    經教師評審委員會審議通過，並報請主管教育行政機關核准
    後，得隨時解聘，不受本聘約期限之限制。」，第12條規定
    「本聘約期滿未接新聘書者，即為不接受續聘。本校不續聘
    教師，於一個月前通知。」（見原審卷第50-54頁）。
３、
、上訴人89學年教評會第10次會議決議「續聘」被上訴人，且
    上訴人於90學年度開始之日（即90.8.1）前一個月前並未以
    書面通知被上訴人90學年度不續聘之情，為上訴人所不爭執
    （參見本院卷第66頁），則依上訴人上開教師聘任規則第4
    條、第17條規定，上訴人即應於90學年度續聘被上訴人。雖
    上訴人90學年度教評會第4次會議決議「解除」89學年度教
    評會第10次會議「續聘」被上訴人之決議，但該「解除」之
    決議，業經中央教評會92.4.21再申訴評議書決定撤銷。
、上訴人於90年7月間分發共同科教師90學年度聘書之日，被
    上訴人委請同事潘彥豪代為領取，但當日未有被上訴人之聘
    書，共同科召集人鍾菊枝告知潘彥豪轉知被上訴人自行向校
    方領取等情，業據證人鍾菊枝、潘彥豪證述在卷（見原審卷
    (二)第21-22頁），被上訴人即於90.8.3存證信函請上訴人前
    任校長魏文雄於90.8.7前以書面續聘，有被上訴人提出之存
    證信函可稽（見原審卷第61頁），而上訴人迄未交付90學年
    度聘書予被上訴人，此為上訴人所不爭執。則本件即無上訴
    人教師聘任規則第11條「教師接到聘書後，應在一週內填寫
    應聘書送交人事室，逾期未填送者視為不應聘。」規定之適
    用，亦無上訴人聘約第12條規定「本聘約期滿未接新聘書者
    ，即為不接受續聘。」之情。自應認上訴人90學年度續聘被
    上訴人。
、上訴人前校長魏文雄以90.8.8存證信函被上訴人謂其有違反
    聘約之規定，依教師法第14條第1項第8款規定，得不予續聘
    ，或謂被上訴人應列為不適任教師，請被上訴人於同年8.14
    前提出書面報告，上訴人再決定是否續聘；另以90.8.20存
    證信函被上訴人，謂被上訴人若默認90.8.8函內容，請被上
    訴人於90.8.30前提出辭呈，否則以自動辭職論等情（見原
    審調解卷第14-16頁），均與上開上訴人教師聘任規則規定
    未合，自不生被上訴人辭職之效力。雖上訴人教評會92月6
    月5日91學年度第8次會議決議認被上訴人未回應上訴人
    90.8.20 函，被上訴人之作為實符合上訴人聘約第12條「本
    聘約期滿未接新聘書者，即為不接受續聘。」之規定（見原
    審卷第184頁），惟上訴人教評會之決議與上訴人教師聘任
    規則不合，自不因上訴人教評會上開決議，認被上訴人「不
    接受續聘」。
、被上訴人以90.9.19存證信函向上訴人申訴請盡速發給90學
    年度聘書，並補發90學年度未發給之薪資。上訴人前校長魏
    文雄復以90.9.24存證信函復被上訴人請盡速就違反聘約及
    教學服務成績嚴重落後之情事，提出書面說明後，再領取聘
    書。被上訴人再以90.10.3函復略以「…校方若背定繼續聘
    請本人為90學年度專任講師，首先，請將本人88、89學年度
    考績，改回甲等。其次，請立刻將8.9月二月份薪資撥至本
    人銀行帳戶，並將聘書以掛號寄至本人戶籍地址。本人於收
    到考核通知、及聘書、薪資後，將在一星期之內回復。否則
    ，只有請申訴委員會早日召開，以還本人清譽。」等情，
    有被上訴人提出之各該存證信函可稽（見原審卷第67-73頁
    ），是亦無從認被上訴人有辭職之情。上訴人謂被上訴人90
    .10.3 存證信函係拒絕原要約而為新要約，據此，上訴人拒
    絕新要約，兩造意思表示既未合致，上訴人終止兩造僱傭契
    約即屬有據云云，顯無足取。
４、本件依上訴人教師聘任規則，應認上訴人已於90學年度續聘
    被上訴人。嗣被上訴人並無辭職之情，上訴人亦未依上訴人
    教師聘任規則合法停聘、解聘被上訴人，則兩造於90學年度
    自有僱傭關係。
(二)、本件被上訴人得請求之90學年度（90.8.1-91.7.31）薪資為
    若干：
１、兩造於90學年度有僱傭關係，已如上述，則被上訴人請求上
    訴人給付該學年薪資，自屬有據。
２、查上訴人教師聘任規則第21條規定「本校專任教師之待遇，
    分本俸及學術研究費，按月計發之。兼任導師或行政職務者
    ，另加發津貼。」（見原審卷第54頁）。被上訴人主張上訴
    人保俸每月為25825元、學術研究費為29655元，有其提出之
    公教人員保險異動名冊、公立大專院校教育人員學術研究費
    表可稽（見本院卷第35、36頁），堪認為真正，依此計算，
    被上訴人每月薪資應為5萬5480元，其90學年度（即90.8.
    1-91.7.31）之薪資應為66萬5760元（55480*12=665760）。
    被上訴人以上訴人於89年1月至同年12月給付其總額74萬
    4951元，認其90學年度薪資應為74萬4951元，尚屬無據。
３、上訴人抗辯被上訴人未到校授課，其不得支領教育人員學術
    研究費；又被上訴人任教課由其他老師代課，共支出代課費
    用27萬2166元，應予扣除云云。
    按僱用人受領勞務遲延者，受僱人無補服勞務之義務，仍得
    請求報酬。但受僱人因不服勞務所減省之費用，或轉向他處
    服勞務所取得或故意怠於取得之利益，僱用人得由報酬額內
    扣除之，民法第487條定有明文。本件係上訴人受領遲延，
    則依上開規定，被上訴人仍得請求報酬，是上訴人主張應扣
    除上開費用，即無理由。至被上訴人自陳其於他處服勞務所
    得13萬2675元，即應予扣除。
４、從而，被上訴人本件得請求之薪資應為53萬3085元（000000
    -000000=533085）。
五、綜上所述，被上訴人主張兩造間於90學年度有僱傭關係為可
    採，被上訴人依僱傭契約得請求上訴人給付90學年度薪資
    607325元本息，於53萬3085元及自93.5.4（93.4.23更正聲
    明狀繕本送達翌日）起至清償日止，按年息百分之五計算之
    利息部分，為有理由，應予准許；逾上開數額之請求，為無
    理由，應予駁回。原審就上開被上訴人請求不應准許部分，
    為上訴人敗訴之判決，尚有未洽，上訴意旨指摘原判決此部
    分不當，求予廢棄改判，為有理由，爰由本院將原判決此部
    分廢棄並改判如主文第二項所示。至被上訴人之請求應准許
    部分，原審命上訴人悉數給付，並無不當，上訴意旨指摘原
    判決該部分不當，求予廢棄，為無理由，應予駁回。
六、本件事證已明，兩造其餘攻擊防禦方法，經核與本判決之結
    果不生影響，爰不一一論述。
七、據上論結，本件上訴為一部有理由，一部無理由，依民事訴
    訟法第463條、第385條第1項前段、第450條、第449條第1項
    、第79條，判決如主文。
中    華    民    國    95    年    1     月    24    日
                  民事第八庭  審判長法  官  吳景源
                                    法  官  鄭威莉
                                    法  官  滕允潔
正本係照原本作成。
不得上訴。
中    華    民    國    95    年    1     月    24    日
                                    書記官  黃麗玲


司法院資訊處製作；財團法人民間司法改革基金會備份。
